臺灣高等法院民事判決
111年度上易字第100號
上  訴  人  吳進城  
            吳穰宸  
            吳進田  
共     同
訴訟代理人  翁祖立律師
複  代理人  游芳瑜律師
            許德勝律師
被  上訴人  羅煥記  
            羅李鳳蘭
            羅煥章  
            羅文樑  
            羅玉燕  
            羅文茂即羅龍華之承受訴訟人
            羅文雄即羅龍華之承受訴訟人
            羅文權即羅龍華之承受訴訟人
            羅文東即羅龍華之承受訴訟人
共      同
訴訟代理人  楊昀芯律師
            許博凱律師
上列當事人間請求拆屋還地等事件，上訴人對中華民國110年11
月30日臺灣桃園地方法院109年度訴字第1746號第一審判決提起
上訴，本院於111年5月10日言詞辯論終結，判決如下：
    主      文
原判決主文第二項關於命上訴人給付逾新臺幣貳拾壹萬肆仟柒佰
柒拾壹元本息部分及該部分假行之宣告暨訴訟費用之裁判均廢棄
。
上開廢棄部分，被上訴人在第一審之訴及假執行之聲請均駁回。
其餘上訴駁回。
第一（除確定部分外）、二審訴訟費用，由上訴人連帶負擔。
    事實及理由
一、按不變更訴訟標的，而補充或更正事實上或法律上之陳述者
    ，非為訴之變更或追加。民事訴訟法第256條定有明文。本
    件原審原共同原告羅龍華與被上訴人羅煥記、羅李鳳蘭、羅
    煥章、羅文樑、羅文權、羅玉燕（下稱羅煥記等7人）起訴
    後，羅龍華於民國110年1月18日死亡，其繼承人即被上訴人
    羅文茂、羅文雄、羅文權、羅文東（下稱羅文茂等4人）於1
    10年9月9日聲明承受訴訟（見原審卷第305至319），惟於本
    院審理中初未列繼承法律關係為其請求上訴人連帶給付租金
    及返還或賠償相當於租金不當得利或損害之依據，嗣為補充
    （見本院卷第88、156頁），核屬不變更訴訟標的，而補充
    法律上之陳述，非為訴之變更或追加，先予敘明。
二、被上訴人主張：羅煥記等7人就其共有（應有部分比率如原
    判決附表一，下稱共有比率）坐落桃園市○○區○○段0000地號
    土地（面積1354.41㎡，下稱系爭土地）與上訴人成立不定期
    租賃契約（下稱系爭租約），約定每年租金400台斤稻穀或
    以現金折價而為新臺幣（下同）1萬2000元，並應於每年1月
    31日前給付，嗣自103年4月11日起，經105年8月31日本院10
    5年度上易字第337號確定判決（下稱337號判決）調整每年
    租金為4萬91元，遇公告地價調整時，自調整之日起應按公
    告地價8成金額依年息5%計付。上訴人承租系爭土地出資在
    如原判決附圖（下稱附圖）編號⑴（面積0.32㎡）、編號⑵（
    面積31.11㎡）、編號⑶（面積130.15㎡）、編號⑷（面積19.12
    ㎡）部分（面積小計180.7㎡）搭建附圖所載地上物（下稱系
    爭地上物），但自103年起至109年止，僅分別於103年1月17
    日、104年1月13日、105年1月12日各給付租金1萬2000元，
    經羅煥記等7人於109年7月21日催告給付差額，雖曾於109年
    7月21日再給付4011元，但仍積欠21萬7771元，迄未給付。
    羅煥記等7人已於109年9月14日以上訴人積欠租金達2年以上
    為由終止系爭租約（下稱系爭終止）。詎上訴人仍續以系爭
    地上物無權占用系爭土地，因此自109年9月15日起按月受有
    405元相當於租金之不當得利，致羅煥記等7人受有同額之損
    害，自應拆除系爭地上物返還占用之土地，並自109年9月15
    日起至拆除地上物返還土地之日止，應按月依共有比率連帶
    給付405元予羅煥記等7人，暨連帶給付欠租21萬7771元及自
    起訴狀繕本送達翌日（即109年9月15日）起計付法定遲延利
    息。羅龍華於110年1月18日死亡，權利義務由被上訴人羅文
    茂等4人繼承等情。爰依民法第179條、第184條第1項前段、
    第185條第1項前段、第439條、第767條第1項前段、中段規
    定及繼承之法律關係，請求上訴人拆除系爭地上物返還占用
    之土地，並自109年9月15日起至拆除地上物返還土地日止按
    月依共有比率連帶給付405元予伊如原判決附表三「每月損
    害」欄所示，另應連帶給付21萬7771元及自109年9月15日起
    至清償日止按年息5%計算之利息（原審就此為上訴人敗訴之
    判決，上訴人聲明不服，提起上訴；被上訴人在原審請求逾
    前述部分，業受敗訴判決，未據上訴，茲不贅述）。並答辯
    聲明：上訴駁回。
三、上訴人則以：系爭租約關於租金給付，屬於選擇之債，伊得
    選擇以稻穀為給付，被上訴人於109年7月21日催告伊給付金
    錢，即不生催告效力，且租金為往取債務，被上訴人催告期
    滿後，未至伊住所收取租金，伊不負遲延欠租責任。伊曾於
    109年7月21日及109年8月28日詢問羅煥記等7人租金給付之
    方式及對象，遲未獲指示，伊就租金之給付，更不負遲延責
    任。又羅煥記等7人遲至109年7月21日催告伊一次給付7年租
    金差額，其請求權已罹於5年時效。被上訴人逕為系爭終止
    ，乃以損害伊為主要目的，有違誠信原則，故系爭終止不生
    效力。系爭租約既未經合法終止，伊即非無權占用系爭土地
    ，被上訴人不得請求伊拆除系爭地上物返還占用之土地，亦
    不得請求伊連帶給付相當於租金之不當得利或損害賠償等語
    置辯。並上訴聲明：㈠原判決不利於上訴人部分廢棄。㈡上開
    廢棄部分，被上訴人在第一審之訴及假執行之聲請均駁回。
四、兩造不爭執事項（見本院卷第128至129頁）：
  ㈠羅煥記等7人前就共有之系爭土地與上訴人成立不定期之系爭
    租約，約定每年租金400台斤稻穀或以現金折價，並應於每
    年1月31日前給付。上訴人則出資在系爭土地如附圖編號⑴（
    面積0.32㎡）、編號⑵（面積31.11㎡）、編號⑶（面積130.15㎡
    ）、編號⑷（面積19.12㎡）所示部分（面積小計180.7㎡）搭
    建附圖所載之系爭地上物（見原審卷第203至210頁）。
  ㈡羅煥記等7人於92年4月18日寄發存證信函，通知上訴人將系
    爭租約租金匯入羅李鳳蘭永和○○郵局帳號00000000000000帳
    戶（下稱系爭帳戶，見原審卷第183至185頁）。
  ㈢依337號判決，系爭租約每年租金自103年4月11日起應調整為
    4萬91元，且公告地價調整時，自調整之日起應按公告地價8
    成金額，依年息5%計付（見原審卷第41至55頁）。
  ㈣羅煥記等7人於109年7月21日寄發存證信函，催告上訴人於7
    日內給付系爭租約自103年起至105年止之未付租金差額及自
    106年起至109年止之租金。上訴人於109年7月21日及同年8
    月28日以存證信函詢問羅煥記等7人租金之給付方式、對象
    ，並於109年7月21日以郵政匯票7張各給付羅煥記等7人租金
    573元（見原審卷第57至67、103、105、161頁）。
  ㈤羅煥記等7人於109年8月3日以上訴人積欠租金達2年以上為由
    ，向上訴人表示終止系爭租約，該意思表示於109年9月14日
    達到上訴人（即系爭終止，見原審卷第11、77至83頁）。
  ㈥就系爭租約自103年起至109年止之租金，上訴人於103年1月1
    7日、104年1月13日、105年1月12日各給付1萬2000元，均由
    上訴人吳進城匯款入系爭帳戶（見原審卷第157至159頁），
    另於109年7月21日以第㈣項後段所載之匯票給付4011元。
  ㈦系爭土地自101年1月起至110年1月止之公告現值及公告地價
    如原審卷第341頁所示。
  ㈧羅龍華在本件訴訟繫屬原審時，於110年1月18日死亡，由羅
    文茂等4人繼承其系爭土地之應有部分，並於原審聲明承受
    訴訟。被上訴人就系爭土地之應有部分比率即共有比率現如
    原判決附表一所示（見原審卷第145至151、305至319頁）。
五、本件經依民事訴訟法第463條準用同法第270條之1第1項第3
    款規定協議簡化爭點，兩造同意以本院111年4月12日準備程
    序兩造協議簡化之爭點為辯論範圍（見本院卷第129頁）。
    茲就兩造之爭點及本院之判斷，分述如下：
  ㈠被上訴人依民法第439條規定，請求上訴人給付自103年1月1
    日起至109年9月14日止積欠之系爭欠租21萬7771元，有無理
    由？
  ⒈按承租人應依約定日期，支付租金。民法第439條前段定有明
    文。本件羅煥記等7人就系爭土地與上訴人成立系爭租約，
    原約定每年租金400台斤稻穀或以現金折價，並應於每年1月
    31日前給付，嗣依337號判決，每年租金自103年4月11日起
    應調整為4萬91元，且公告地價調整時，自調整之日起應按
    公告地價8成金額，依年息5%計付等情，為兩造所不爭（見
    兩造不爭執事項㈠、㈢），上訴人自應依前揭約定，支付羅煥
    記等7人租金。
  ⒉經查，上訴人自承吳進城於103年1月17日匯入羅李鳳蘭帳戶1
    萬2000元，將103年之租穀在羅煥記等7人起訴前給付完成等
    語（見原審卷第272頁），由此可知，被上訴人主張系爭租
    約於103年4月11日調整租金前約定每年租金400台斤稻穀以
    現金折價為1萬2000元乙節，與實情相符。是以，上訴人就
    系爭租約應給付之103年租金應為3萬2288元（12,000÷12×〈3
    +10÷30〉+40,091÷12×〈8+20÷30〉=32,288，小數點以下四捨五
    入，下同）。至104至106年上訴人應給付之年租金，經337
    號判決調整後，各為4萬91元，因系爭土地每平方公尺之公
    告現值於107、108年調整為700元，於109年調整為690元（
    見如原審卷第341頁及兩造不爭執事項㈦），且其面積為1354
    .41平方公尺乙情，有土地謄本在卷足查（見原審卷第145頁
    ），故依照337號判決，上訴人107、108年應給付之年租金
    為3萬7923元（1,354.41×700×80%×5%=37,923），至於109年
    1月1日起至109年9月14日止應給付之租金為2萬6375元（1,3
    54.41×690×80%×5%÷12×〈8+14/30〉=26,375）。準此，上訴人
    自103年1月1日起至109年9月14日止應給付之租金總合為25
    萬4782元（32,288+40,091×3+37,923×2+26,375=254,782）
    ，經扣除吳進城於103年1月17日、104年1月13日、105年1月
    12日各已給付租金1萬2000元，及上訴人於109年7月21日以
    郵政匯票7張各給付羅煥記等7人租金573元（見兩造不爭執
    事項㈣、㈥），上訴人積欠之租金為21萬4771元（254,782-12
    ,000×3-573×7=214,771）。
  ⒊按數人共同承租之情形，就給付租金而言，金錢給付性質上
    固為可分，惟共同承租人受領租賃物之權利及返還租賃物之
    義務均不可分，故其所負之租金債務性質上應認為不可分，
    應準用關於連帶債務之規定。據此，上訴人就前揭積欠之租
    金21萬4771元，即應負連帶給付責任。又按繼承人自繼承開
    始時，除本法另有規定外，承受被繼承人財產上之一切權利
    、義務。民法第1148條第1項前段亦有明文。本件羅龍華於1
    10年1月18日死亡，由羅文茂等4人繼承其關於系爭土地之權
    利，為兩造所不爭（見兩造不爭執事項㈧），則被上訴人依
    民法第439條規定，羅文茂等4人併依繼承之法律關係，請求
    上訴人給付前揭欠租21萬4771元，自屬有據。逾此部分，則
    非有據。
  ⒋上訴人雖辯稱：前揭租金為選擇之債，被上訴人未曾催告伊
    行使選擇權，伊即無欠租云云。惟按選擇之債，謂於數宗給
    付中，得選擇其一以為給付之債（最高法院78年台上字第17
    53號判決意旨參照）。依民法第208條規定，其選擇權屬於
    債務人。本件系爭租約原約定每年租金為400台斤稻穀或以
    現金折價，堪認該租金原屬於選擇之債，惟吳進城已於103
    年1月17日給付103年之租金1萬2000元，為兩造所不爭執（
    見兩造不爭執事項㈥），堪認已選擇以現金折價以給付其103
    年之租金。而依337號判決，系爭租約之租金自103年4月11
    日已調整為每年4萬91元，遇公告地價調整時，自調整之日
    起應按公告地價8成金額，依年息5%計付，業如前述。系爭
    租金經此調整，其租金顯不再屬於選擇之債，被上訴人主張
    其得請求上訴人以現金給付租金，上訴人已無選擇權等語，
    即非無據。據此，上訴人辯稱：羅煥記等7人未催告伊行使
    選擇權，伊不負給付租金之遲延責任云云，即屬不能憑採。
      
  ⒌上訴人又辯稱：被上訴人之租金請求權，因5年間不行使而時
    效消滅云云。按租金債權，其各期給付請求權，因5年間不
    行使而消滅。民法第126條固有明定。惟按消滅時效，自請
    求權可行使時起算。消滅時效，因請求、承認、起訴而中斷
    。民法第128條前段、第129條第1項亦有明文。本件上訴人
    與羅煥記等7人因系爭租約之租金應否調整而涉訟，由羅煥
    記等7人於103年4月11日訴請調整租金，至105年9月1日始行
    確定，有337號判決及其確定證明書存卷可查（見原審卷第4
    1至53、55頁），據此，羅煥記等7人在337號判決確定前，
    得請求之租金數額即未確定，其請求權之行使即存有法律上
    障礙，消滅時效應自337號判決確定即105年9月1日起算。而
    羅煥記等7人於109年7月21日寄發存證信函催告上訴人給付
    自103年起至109年止之租金差額（見兩造不爭執事項㈣），
    自105年9月1日起算，未逾5年時效期間，其於109年8月3日
    提起本件訴訟，請求上訴人給付欠租，已中斷時效之進行，
    難謂罹於時效。且上訴人於109年7月21日及同年8月28日以
    存證信函詢問羅煥記等7人租金之給付方式、對象，並於109
    年7月21日以郵政匯票7張各給付羅煥記等7人租金573元（見
    兩造不爭執事項㈣後段），亦有承認租金債務之情事，亦生
    中斷時效之效果，其所為時效抗辯，自非可採。 
  ㈡系爭終止是否違反誠信原則？系爭租約是否已經終止？上訴
    人是否無權占有系爭土地？被上訴人依民法第767條第1項前
    段、中段規定，請求上訴人拆除系爭地上物，並將系爭土地
    返還予被上訴人，有無理由？
  ⒈系爭終止是否違反誠信原則，系爭租約是否已經終止？
　　⑴按租用建築房屋之基地，倘承租人積欠租金額，達2年以上
      ，無擔保現金可資抵償時，出租人得不受不得收回之限制
      。此見土地法第103條第4款規定即明。又租用建築房屋之
      基地者，其租金約定於每期開始時支付者，已遲延給付逾
      2個月，且遲付租金之總額，達2年之租額時，出租人得定
      相當期限，催告承租人支付租金，如承租人於其期限內不
      為支付，出租人得終止契約。此見民法第440條規定即明
      。
　　⑵本件羅煥記等7人就系爭土地與上訴人成立系爭租約，年租
      金原約定為400台斤稻榖或以現金折價，並應於每年1月31
      日給付，嗣自103年4月11日起，經337號判決調整其年租
      金為4萬91元，公告地價調整時，自調整之日起應按公告
      地價8成金額，依年息5%計付，上訴人則出資在系爭土地
      搭建附圖所載之系爭地上物，且羅煥記等7人於109年7月2
      1日寄發存證信函催告上訴人於7日內給付自103年起至105
      年止之未付租金差額，及自106年起至109年止之租金等情
      ，為兩造所不爭（見兩造不爭執事項㈠、㈢、㈣），堪信為
      真。而上訴人在系爭土地上搭建系爭土地物，其中包括磚
      造主建物、土磚造建物，此見附圖表格備註欄即明，可認
      被上訴人主張上訴人承租系爭土地供建築房屋基地之用乙
      節為真。又系爭租約約定上訴人應於每年1月31日前支付
      租金，核屬於每期開始時即應支付租金之約定，上訴人積
      欠自103年1月1日起至109年9月14日之租金共21萬4771元
      ，迄未給付，業經認定如前，堪認上訴人於109年7月21日
      受羅煥記等7人催告給付租金時，欠租逾2個月，總額達2
      年以上。上訴人受催告後，僅於109年7月21日以郵政匯票
      7張各給付羅煥記等7人租金573元，計4011元（573×7=4,0
      11），其欠租總額顯仍超過2年，是羅煥記等7人於109年9
      月14日以上訴人欠租達2年以上為由，而為系爭終止，係
      因上訴人長期欠租合法行使契約終止權，乃為保障權利而
      為，難謂以損害上訴人為主要目的，無權利濫定或違反誠
      信原則之情。上訴人辯稱：系爭終止違反誠信原則云云，
      核屬無稽。羅煥記等7人所為系爭終止，自生終止系爭租
      約之效力。
　　⑶上訴人雖再辯稱：系爭租約之租金為往取債務，羅煥記等7
      人未前往伊住處收取租金，伊不負遲延給付租金責任云云
      。惟按清償地，除法律另有規定或契約另有訂定，或另有
      習慣，或得依債之性質或其他情形決定者外，應依下列規
      定：以給付特定物為標的者，於訂約時，其物所在地為
      之。其他之債，於債權人之住所地為之。民法第314條定
      有明文。經審酌羅煥記等7人於92年4月18日寄發存證信函
      通知上訴人將系爭租約租金匯入羅李鳳蘭之系爭帳戶，且
      系爭租約自103年起至109年止之租金，上訴人曾分別於10
      3年1月17日、104年1月13日、105年1月12日各給付1萬200
      0元，均由吳進城匯款入系爭帳戶等情（見兩造不爭執事
      項㈡、㈥），可認系爭租約租金之給付方法，得以匯入羅李
      鳳蘭系爭帳戶之方法為之，非屬往取債務，上訴人就此為
      相反之抗辯，核非可採。。
　⒉上訴人是否無權占有系爭土地？被上訴人依民法第767條第1
    項前段、中段規定，請求上訴人拆除系爭地上物，並將系爭
    土地返還予被上訴人，有無理由？
　  ⑴按所有人對於無權占有或侵奪其所有物者，得請求返還之
      。對於妨害其所有權者，得請求除去之。民法第767條第1
      項前段、中段定有明文。
　  ⑵系爭租約經羅李煥記等7人於109年9月14日合法終止，業如
      前述。上訴人在租約終止後，繼續以其出資搭建之系爭地
      上物占有系爭土地，有勘驗筆錄、照片及附圖在卷可考（
      見原審卷第203至210、215頁），自屬無權占有。系爭土
      地原為羅煥記等7人共有，有土地登記謄本在卷可查（見
      原審卷第145至151頁），嗣羅龍華於110年1月18日死亡，
      其應有部分由羅文茂等4人繼承而為公同共有，被上訴人
      自得依照民法第767條第1項前段、中段規定，請求上訴人
      拆除系爭地上物，並將占用之土地返還予被上訴人。
  ㈢被上訴人依民法第179條、184條第1項前段、第185條第1項前
    段規定，請求上訴人自109年9月15日起至拆除系爭地上物返
    還土地日止，按月連帶給付被上訴人各如原判決附表三「每
    月損害」欄所示之金額，有無理由？ 
  ⒈按因故意或過失，不法侵害他人之權利者，負損害賠償責任
    。數人共同不法侵害他人之權利者，連帶負損害賠償責任。
    民法第184條第1項前段、第185條第1項規定甚明。又無權占
    用他人之土地，依社會通常觀念可獲得相當於租金之利益，
    並致所有權人無法就土地為使用收益，而受有同額之損害，
    為社會通常之觀念。
  ⒉系爭租約於109年9月14日終止，上訴人自翌日即109年9月15
    日起繼續以系爭地上物無權占有系爭土地，已如前述。考諸
    系爭土地面積為1354.41平方公尺，109、110年公告現值均
    為每平方公尺690元（見原審卷第145、341頁），可知被上
    訴人如依系爭租約之條件出租他人，每年可獲租金3萬7382
    元（690×1,354.41×80%×5%=37,382）。又系爭地上物占用土
    地如附圖編號⑴（面積0.32㎡）、編號⑵（面積31.11㎡）、編
    號⑶（面積130.15㎡）、編號⑷（面積19.12㎡）所示部分，面
    積小計為180.7㎡（見兩造不爭執事項㈠），約占系爭土地面
    積13%（180.7÷1354.41=13%）。準此，羅煥記等7人因上訴
    人自109年9月15日起共同無權占有系爭土地其中180.7平方
    公尺，即按月受有相當於租金405元之損害（37,382×13%÷12
    =405），得依民法第184條第1項前段、第 185條第1項前段
    規定，請求上訴人連帶賠償，其中羅龍華於110年1月18日死
    亡，已發生及後續之賠償請求權均由羅文茂等4人公同共有
    ，被上訴人依前揭規定，羅文茂等4人併依繼承法律關係，
    請求上訴人連帶依共有比率按月賠償405元予被上訴人如原
    判決附表三「每月損害」欄所示至返還系爭地上物所占用之
    土地日為止，核屬有據。
  ⒊被上訴人就前揭給付，依民法第179條、第184條第1項前段及
    第185條第1項前段規定，請求擇一為有利之判決，其依民法
    第184條第1項前段、第185條第1項規定之請求，既屬有據，
    有關民法第179條部分，爰不予審究，附此敘明。 
六、綜上所述，被上訴人依民法第439條規定、繼承之法律關係
    ，請求上訴人連帶給付21萬4771元，及自起訴狀繕本送達翌
    日即109年9月15日止（均於109年9月14日送達，見原審卷第
    77至83頁）起至清償日止，按年息5%計算之利息；依民法第
    767條第1項前段、中段規定，請求上訴人拆除系爭地上物並
    返還占用之土地；依民法第184條第1項前段、第185條第1項
    前段規定、繼承之法律關係，請求上訴人自109年9月15日起
    至返還前揭土地日止，依共有比率連帶給付405元如原判決
    附表三「每月損害」欄所示部分，洵屬有據，應予准許。逾
    此部分之請求（即原判決主文第二項所命給付逾21萬4771元
    本息部分），為無理由，應予駁回。從而，原審就超過上開
    應予准許部分，為上訴人敗訴之判決，自有未洽。上訴意旨
    指摘原判決此部分不當，求予廢棄改判，為有理由，爰由本
    院廢棄改判如主文第二項所示。至於上開應准許部分，原審
    為上訴人敗訴之判決，並無不合。上訴人仍執陳詞，指摘原
    判決此部分不當，求予廢棄改判，為無理由，應駁回其上訴
    。
七、本件事證已臻明確，兩造其餘之攻擊或防禦方法及所用之證
    據，經本院斟酌後，認為均不足以影響本判決之結果，爰不
    逐一論列，併此敘明。
八、據上論結，本件上訴為一部有理由、一部無理由。依民事訴
    訟法第450條、第449條第1項、第79條、第85條第2項，判決
    如主文。
中　　華　　民　　國　　111 　年　　5 　　月　　24　　日
                  民事第十四庭  
                        審判長法  官  蔡和憲
                              法  官  周珮琦
                              法  官  周群翔
正本係照原本作成。
不得上訴。
中　　華　　民　　國　　111 　年　　5 　　月　　24　　日

                              書記官  秦千瑜